【裁判字號】    89,判,2127
【裁判日期】    890623
【裁判案由】    綜合所得稅
【裁判全文】
行  政  法  院  判  決                          八十九年度判字第二一二七號
    原      告  甲○○
    被      告  財政部臺灣省北區國稅局
右當事人間因綜合所得稅事件，原告不服行政院中華民國八十八年三月二十九日台八
十八訴字第一二五一五號再訴願決定，提起行政訴訟，本院判決如左︰
    主  文
原告之訴及附帶損害賠償之請求均駁回。
    事  實
緣原告民國八十二年度綜合所得稅結算申報，漏報取自國防部中山科學研究院（以下
簡稱中科院）之薪資所得計新台幣（下同）一一七、九○○元，被告乃核定補徵稅額
七○、○七四元。原告不服，申請復查，未准變更，循序提起行政訴訟，茲摘兩造
訴辯意旨於次：
原告起訴意旨及補充理由略謂：一、除所得稅法第四條第八款之規定，應屬免稅外，
尚有下列佐證：1.被告認為應課稅之依據，是財政部第三八五○一號函釋，但該函內
容，並未就該項加給，應否課稅，作明白表示，而是責由中科院自行研究判斷，即授
權中山決定是否免稅。中科院基於該院成立宗旨，從事研發工作之效益上眼，認定
屬免稅，應屬正當，並經國防部報奉行政院備查在案。十多年來，徵納雙方均如此認
定，財政部也從無疑義。2.稅捐機關依所得稅法第九十五條規定，每年都派稽查人員
，到中山審查相關會計資料，對此項加給沒有課稅一事，從未置評，證明該項加給是
合乎免稅規定，合法、適當。二、被告同再訴願機關駁回原告理由，辭意相同，惟查
：1.財政部第三八五○一號函釋內容一、「凡依級職按月固定給付者，屬薪資所得，
應辦理扣繳所得稅」，尚有「並自六十九年一月起適用。」避而不提，該函內容：「
如系按研究計畫，個案給付，並非通案，按級職按月給付者則為研究補助費，依法可
免所得稅。」而中科院，自申請至發放，均依研究計畫，個別辦理，依員工個別貢獻
程度，分別發放，並非固定給付，符合免稅規定。亦不敢提。各級均有意忽略。均認
按月固定發放方式，應予課稅理由牽強。2.對中科院按月依級職採定額發放之說明，
中山亦知，研究經費，應依各階段進度，分別發放，但國防科技之研發，須經常期時
間，如能獲得成果（短者亦需三、五年）若堅持原則，將導致員工，生活上產生問題
，因此，在會計上仍依員工參與程度，分別計算，應多少，採平均按月發放，這是
解決實際問題，有利研發工作，權衡變通之法，但個案給付，應無疑義。被告忽視財
政部之授權，倒果為因，真正違背了研究費之本意。3.中科院於八十一年十一月三日
以訓誠字第一六八七三號函，送財政部北區國稅局，檢送有關研補費之相關資料，
及其使用說明，以證明該項經費，屬免稅範圍。該局當時並無疑義，現竟又從該函中
截句取義，扭解真義，不以給付本意衡量，咬定給付方式審定，反覆無常，有違誠信
原則。4.被告自八十一年七月一日成立以來，即對中科院發放研補費之各項加給，是
否適用免稅規定存疑，乃於八十二年四月十五日，以北區國稅三第八二○○七三○七
號函財政部「考量中科院對研補費性質之加給，未按個案給付，故應列入課稅範圍，
採不溯既往原則，明定自八十二年起，中科院非軍職員工研究性質之「品位加給」「
技術津貼」，均應列入扣繳範圍，並依法申報所得稅。」財政部賦稅署復函「俟所得
稅法修正時將建議上級參採。」不予理會，自己立法，又追扣自八十年起。此種自以
為是，目無上級，視法令如同玩物，作法可議。5.原告從未與中科院簽有「品位加給
」即屬薪資所得，任何約定事項。從以上所述，主管財稅機關（被告除外）主觀上對
本案研補費性質之各項加給，都有免稅的共識，否則六十九年即應課稅，豈肯延遲到
今天。三、被告以行政院秘書長八十四年四月十七日台財三七○○七號函，認為應依
法課稅。惟，查該函內容為「中科院給付非軍職人員之科技「品位加給」暨「技術津
貼」，免扣所得稅一案，與現行法令不合，奉示，本案應依法課所得稅，至追課已往
年度所得分，請洽商財政部，妥為處理。」似此種順水推丹，不負責任答復，不能作
為決定依據。請看，與現行法令不合，為此請判決將一再訴願決定及原處分均撤銷等
語。
被告答辯意旨略謂：查中科院之預算雖分別依計畫編列人事費支應其員工之各項給與
，但實際上領受「科技品位加給」或「技術津貼」之非軍職人員，無論配屬之單位或
參與不同計畫，悉依該院所訂「科技人員品位加給支給標準表」、「技術員薪給標準
表」之等級，每月按職級定額領取「科技品位加給」或「技術津貼」，該院與其聘僱
人員之約定事項亦載明所指薪給，除實物代金及眷補費外，包括全部給與，是以該院
非軍職人員所領受之「科技品位加給」或「技術津貼」，核屬其因提供勞務所取得之
報酬，另被告於八十二年間曾派員前往該院現場瞭解結果，該院支付非軍職人員之「
科技品位加給」及「技術津貼」係採按月給付方式，是依前揭法條及函釋規定，原核
定以系爭薪資所得（研究補助費或品位加給）一一七、九○○元，併課當年度綜合所
得額，核定應補稅額七、○七四元，要無不合。至原告主張於申報所得稅時，即依當
年度扣繳憑單誠實申報，而今中科院復掣發扣繳憑單，被告怠於事實之認定，而以扣
繳憑單之掣發與否為課稅之認定標準，且在認定標準未明確前，追溯補徵系爭所得之
綜合所得稅，實有悖依法課稅原則乙節；按財政部六十八年十一月三十日台財稅第三
八五○一號函釋，中科院發給研究人員之研究加給依職級按月定額發給者，應屬各該
研究人員之薪資所得，應於給付時依法辦理扣繳，所得人並應於年度結算申報時合併
申報課稅，並自六十九年一月起適用。是「品位加給」屬薪資所得應合併申報課稅已
臻明確，原告主張顯係對法令之誤解。另主張稅捐稽徵人員逐年審閱中科院相關之會
計資料，對系爭金額未予扣繳，均未予置喙，顯證同意中科院對該所得性質認定為研
究補助費，屬免稅範圍乙節，查就中科院系爭「品位加給」或「技術津貼」是否依法
扣繳、申報情事，於被告成立前即八十年元月間經桃園縣稅捐稽徵處大溪分處去函中
科院請依法辦理，被告成立後亦先後多次函請中科院提示資料供核，此有被告所屬大
溪稽徵所八十三年一月二十二日北區國稅大溪審第00000000號等函件可稽，
是原告主張委無足採。又主張八十一年十一月三日中科院以（八十一）訓誠字第一六
八七三號函說明系爭研究補助費（品位加給）應屬免徵所得稅範圍，被告並無疑義乙
節，查依該函內容僅係說明中科院薪資給付方式，而被告亦未據此函覆系爭品位加給
屬免稅所得；又依上揭行政院秘書長來函已明確指示中科院給付非軍職人員之科技品
位與技術津貼免扣繳所得稅乙案，與現行法令規定不合，應依法課徵所得稅。且按現
行所得稅法對此相關之規定條文，係於五十二年制訂迄今，對系爭「品位加給」及「
技術津貼」應依法課徵所得稅之規定並未修正，被告依所得稅法規定補徵八十二年度
綜合所得稅，並無不合。原處分及所為復查、訴願、再訴願決定並無違誤等語。
    理  由
按中華民國政府或外國政府，國際機構、教育、文化、科學研究機構、團體，或其他
公私組織，為獎勵進修、研究或參加科學或職業訓練而給與之獎學金及研究、考察補
助費等所得，免納所得稅。但受領之獎學金或補助費，如係為授與人提供勞務所取得
之報酬，不適用之，為行為時所得稅法第四條第八款所規定。又凡公、教、軍、警、
公私事業職工薪資及提供勞務者之所得，為薪資所得，該項所得之計算，以在職務上
或工作上取得之各種薪資收入為所得額；前項薪資包括薪金、俸給、工資、津貼、歲
費、獎金、紅利、各種補助費及按月或按年分期給付之退休金或養老金。但為雇主之
目的，執行職務而支領之差旅費、日支費及加班費不超過規定標準者，及依同法第四
條規定免稅之項目，不在此限，復為同法第十四條第一項第三類所明定。本件原告八
十二年度綜合所得稅結算申報，被告以其漏報取自中科院之薪資所得一一七、九○○
元，乃核定補徵稅額七、○七四元。原告不服，就該薪資部分申請復查，被告以原告
為中科院非軍職員工，八十二年度領取自中科院薪資中之一一七、九○○元屬品位加
給，為其所不爭，而中科院之預算雖分別依計畫編列人事費支應員工之各項給與，然
領受科技品位加給或技術津貼之非軍職人員，無論配屬之單位或參與不同計畫，悉依
該院所訂「科技人員品位加給支給標準表」、「技術員薪給標準表」之等級，每月按
職級定額領取科技品位加給或技術津貼。中科院聘僱人員之約定事項亦載明薪給除實
物代金及眷補費外，包括全部給與，業經被告所屬大溪稽徵所赴中科院查閱資料瞭解
無誤，並為中科院八十一年十一月三日八十一訓誠字第一六八七三號函所明示，系爭
品位加給自始即屬薪資所得，自應依法合併申報繳稅，原核定並無不合，乃未准變更
。揆諸首開規定及說明，洵無不合。原告訴稱：系爭所得係研究補助費，依行為時所
得稅法第四條第八款規定，應屬免稅所得，且系爭所得係依研究計畫專案申請及依各
員工參與程度分別計算發放，並非定額給付，於會計上採按月給付僅屬權衡變通辦法
，其性質符合財政部六十八年十一月三十日台財稅字第三八五○一號函釋，稽徵機關
逐年至中科院查閱相關會計資料，亦對系爭所得未予扣繳一節不予置理，中科院據以
認定系爭研究補助費係屬免稅所得，應屬合法、適當，稽徵機關於經過數年後始為應
稅主張，有違信賴保護原則等語。惟查科學研究機關為研究而給予之研究補助費所得
，非屬為授與人提供勞務所取得之報酬者，始免徵所得稅，行為時所得稅法第四條第
八款已明予規定。中科院系爭「品位加給」或「技術津貼」研究補助費應否繳納所得
稅，財政部亦曾本於法定職權，以六十八年十一月三十日台財稅第三八五○一號函釋
「一凡依職級按月定額發給者，應屬各該研究人員之薪資所得，應於給付時依法辦理
扣繳，所得人並應於年度結算申報時合併申報課稅。二如係按研究計劃個案給付、並
非通案按職級按月給付者，則為研究補助費，依法可免納所得稅。三如屬第一種情形
，中科院以往未依法扣繳，所得人以往年度亦未申報納稅者，應即請中科院轉知各所
得人自行向稽徵機關補報並補繳應納稅款，可免予處罰，自六十九年一月起，中科院
應於給付時依法扣繳，所得人應於每年終後合併申報綜合所得稅。四本案經報奉行政
院六十八年十一月八日台六十八財第一一二○四號函准予備查在案。」經查中科院之
預算雖分別依計畫編列人事費支應其員工之各項給與，實際上領受品位加給或技術津
貼之非軍職人員，無論配屬之單位或參與不同計畫，依該院所定「科技人員品位加給
支給標準表」、「技術員薪給標準表」之等級，每月按職級定額領取品位加給或技術
津貼。且該院與其聘僱人員之約定事項亦載明所指薪給，除實物代金及眷補費外，包
括全部給與，其非軍職人員所領受之品位加給或技術津貼，核屬因提供勞務所取得之
報酬，應無行為時所得稅法第四條第八款前段免納所得稅規定之適用。再被告於八十
二年間派員前往該院瞭解結果，其支付非軍職人員之品位加給及技術津貼確係按月給
付方式，復經中科院八十一年十一月三日訓誠字第一六八七三號函致被告，說明該
院各類薪資扣繳所得稅狀況，已如前述，足見中科院給付非軍職員工之品位加給及技
術津貼之所得，屬經常性研究補助費給與，且依職級按月定額支給，為提供勞務所取
得之報酬，依首揭行為時所得稅法第四條第八款但書及第十四條第一項第三類之規定
，核非免稅之薪資所得，中科院並對之依規定扣繳，既無原告所謂之違反「租稅法定
主義」、「依法課稅原則」，亦無所稱「信賴保護」原則之適用。又系爭研究補助費
，自六十九年一月起，中科院應依法扣繳，所得人應合併申報綜合所得稅，已經財政
部上開函釋示明，該函釋並非就法規未規定之事項所為補充規定，核與行政院台七十
八規字第一○九○四號函釋意旨不同，且原告亦有誤解本院八十七年度判字第二○一
九號判決所載之理由，是以被告追課原告八十二年度系爭研究補助費綜合所得稅，原
告謂違反「法律不溯既往」原則，亦有誤會。次查，憲法第十九條規定，人民有依法
納稅之義務。同法第一百六十五條、第一百六十六條、第一百六十七條固規定國家應
獎勵科學之發明及創造，保障科學工作者之生活，隨時提高其待遇，並予補助，惟並
未明定該待遇與補助免稅，則是否免稅，自應依法律之規定，財政部六十八年十一月
三十日台財稅第三八五○一號函對研究補助費應否納稅有原則性之釋示。而系爭「品
位加給」或「技術津貼」研究補助費依上開函釋，應受行為時所得稅法第四條第八款
但書規定之限制，有如前述。原告謂所得稅法第四條第八款但書之規定，牴觸憲法第
一百六十六條、第一百六十七條明定獎勵措施所引申租稅優惠之免稅規定云云，自難
採認。綜上，原告所訴，皆無可採。從而，被告對原告八十二年度綜合所得稅結算申
報，漏報系爭研究補助費，予以補徵，揆諸首揭法條規定，核無違誤，一再訴願決定
遞予維持，亦均無不合。原告起訴意旨，難謂有理由，應予駁回。又其附帶請被告賠
償新台幣壹拾壹萬元，失所附麗，應併予駁回。
據上論結，本件原告之訴為無理由，爰依行政訴訟法第二十六條後段，判決如主文。
中    華    民    國     八十九      年      六      月     二十三      日
                    行 政 法 院 第 四 庭
                                審 判 長 評  事      葉  振  權
                                         評  事      吳  錦  龍
                                         評  事      吳  明  鴻
                                         評  事      尤  三  謀
                                         評  事      陳  光  秀
右  正  本  證  明  與  原  本  無  異
                                         法院書記官  張  惠  美
中    華    民    國     八十九      年      六      月     二十七      日


司法院資訊處製作；財團法人民間司法改革基金會備份。
